【裁判字號】    95,台上,1059
【裁判日期】    950302
【裁判案由】    違反貪污治罪條例
【裁判全文】
最高法院刑事判決            九十五年度台上字第一０五九號
    上  訴  人  甲○○
                        2段3.
    選任辯護人  陳光龍律師
    上  訴  人  乙○○
                        3號
    選任辯護人  洪松林律師
上列上訴人等因違反貪污治罪條例案件，不服台灣高等法院台中
分院中華民國九十四年三月二十四日第二審更審判決（九十三年
度上更(一)字第九七號，起訴案號：台灣台中地方法院檢察署九十
年度偵字第一一一二二號），提起上訴，本院判決如下：
    主  文
原判決撤銷，發回台灣高等法院台中分院。
    理  由
本件原判決撤銷第一審科刑之判決，改判論處乙○○共同連續依
據法令從事公務之人員，藉勢勒索財物罪刑，論處甲○○非依據
法令從事公務之人員與依據法令從事公務之人員，共同連續藉勢
勒索財物罪刑，固非無見。
惟查：(一)、原判決認定民國八十九年十一月上旬，乙○○、甲○
○仍承接八十八年間藉勢勒索財物之共同概括犯意聯絡，欲再假
藉乙○○擔任內政部警政署台中港務警察所（下稱台中港務警察
所）保防室主任之司法警察官職權及對於刑事組員警之職務上影
響力，使邱永堂對於乙○○將親自或促使台中港務警察所刑事組
及該管派出所對億昇倉儲企業股份有限公司（下稱億昇公司）及
穩鼎貿易有限公司（下稱穩鼎公司）展開調查犯罪程序，油槽恐
遭扣押，受有長期無法使用油槽之損失一事心生畏懼，遂由甲○
○打電話予住在台北之邱永堂請其南下至台中商談事宜，邱永堂
為求慎重，遂指示邱永星於八十九年十一月十五日前至甲○○住
處先行瞭解，經邱永星於八十九年十一月上旬至甲○○住處後，
甲○○對邱永星稱：時間又已屆至，須按以前之慣例【即八十八
年交付財物新台幣（下同）二百五十萬元之事】等語，邱永星則
應稱：其無法決定，須請示邱永堂等語。其後，邱永堂於八十九
年十一月八日至台中縣梧棲鎮欲親自瞭解詳情，適在台中縣梧棲
鎮之新海岸餐廳與友人用餐時，乙○○亦在該處與其他友人用餐
，二人餐畢後並與其等友人至台中縣梧棲鎮之御將理容ＫＴＶ，
惟因該等場合不便於討論交付財物問題，故未與乙○○商談該項
事宜，嗣因邱永堂對乙○○頗為不滿，認為不能任乙○○長期勒
索，遂決意以拖延方式處理，而乙○○遂利用其擔任台中港務警
察所保防室主任一職對台中港務警察所刑事組偵查員周鴻圖之職
務上影響力，指示不知乙○○勒索實情之周鴻圖調查億昇公司，
因甲○○仍數次聯絡，邱永堂不得已於八十九年十二月間向內政
部警政署提出檢舉，台中港務警察所刑事組偵查員周鴻圖因受內
政部警政署督察室約談，未再對億昇公司繼續調查，乙○○、甲
○○遂未再取得財物等情，認乙○○、甲○○八十九年間向邱永
堂索取財物之行為係犯貪污治罪條例第四條第二項、第一項第二
款之藉勢勒索財物未遂罪。原判決上開認定，似認八十九年十一
月八日邱永堂與乙○○在餐廳、理容ＫＴＶ見面後，二人因場所
不便未商談乙○○所欲索取賄款事宜，邱永堂頗為不滿，而乙○
○亦指示不知情之周鴻圖調查億昇公司等情，但原判決理由引述
周鴻圖偵查中供稱：因乙○○告知億昇公司有販賣柴油，於八十
九年九月或十月時，即調查億昇公司等語。如其供述屬實，則周
鴻圖似在甲○○告知欲再索取賄款之前，即經乙○○提供線索而
開始調查億昇公司，原判決此部分認定事實與理由說明即互有出
入。(二)、原判決上開認定之事實，與邱永堂、邱永星有所接洽，
表示欲索取財物者，似僅甲○○一人，且理由欄就此部分所引述
證人時祥福證稱甲○○曾透過伊轉告邱永堂，欲請邱永堂南下商
議事情等語；白建隆證稱邱永星向伊表示乙○○已找伊談過（應
係由甲○○告知），欲再度索賄二百五十萬元等語，以及乙○○
供稱億昇公司鄭仁水向伊要求打點為伊所拒絕（原判決第十六至
十九頁）等情，似未能證明乙○○亦有參與藉勢勒索情事，究竟
如何認定乙○○就此部分索取財物行為與甲○○間有共同犯意聯
絡？有無可能係甲○○得知乙○○提供線索讓不知情之周鴻圖調
查億昇公司而趁機所為？原判決未說明理由，即有判決不備理由
之違誤。(三)、按貪污治罪條例之藉端或藉勢勒索財物罪，以行為
人假藉權勢或某種事由為藉口，施行恫嚇，索取財物為要件，且
必使人畏怖生懼始克相當，原判決認定乙○○、甲○○固然假藉
億昇公司所儲存之油品與穩鼎公司所進口之油品，與未經許可而
經營中央主管機關指定之能源產品銷售業務犯罪者之油品來源有
所關聯，並欲行扣押億昇公司油槽，期使負責經營穩鼎公司、億
昇公司之邱永堂產生壓力，恐因調查犯罪程序中，遭扣押油槽，
受有長期無法使用油槽之損失而交付財物，而邱永堂果於八十九
年十一月二十三日經由邱永星交付二百五十萬元予甲○○收受等
情，然甲○○辯稱邱永堂一再稱其公司合法進口油品不懼檢測，
且邱永堂與台中港區多位情治人員往來甚密，足證縱乙○○藉勢
勒索為真，邱永堂與邱永星並未因此畏怖生懼等情（原審卷二第
八六頁），該項抗辯自與乙○○、甲○○是否構成藉勢勒索財物
既遂罪有關，原判決對此未明白審認，且亦未說明甲○○抗辯不
足採之理由亦有欠當。以上或為上訴意旨所指摘，或為本院得依
職權調查之事項，應認原判決仍有撤銷發回更審之原因。
據上論結，應依刑事訴訟法第三百九十七條、第四百零一條，判
決如主文。
中    華    民    國  九十五  年    三    月    二    日
                      最高法院刑事第七庭
                          審判長法官  呂  潮  澤
                                法官  吳  昆  仁
                                法官  孫  增  同
                                法官  趙  文  淵
                                法官  吳      燦
      本件正本證明與原本無異
                                      書  記  官
中    華    民    國  九十五  年    三    月    八    日
                                                      Ｑ


司法院資訊處製作；財團法人民間司法改革基金會備份。
